【裁判字號】    97,訴,1880
【裁判日期】    971125
【裁判案由】    損害賠償
【裁判全文】
臺灣臺中地方法院民事判決  97年度訴字第1880號
原      告  乙○○
訴訟代理人  丙○○
被      告  丁○○
訴訟代理人  甲○○
上列當事人間請求損害賠償事件，本院於民國97年11月11日言詞
辯論終結，判決如下：
    主    文
原告之訴及假執行之聲請均駁回。
訴訟費用新台幣伍仟捌佰肆拾元由原告負擔。
    事  實  及  理  由
一、原告起訴主張：原告於民國90年7 月1 日，與被告簽訂房屋
    租賃契約書，承租被告所有門牌號碼台中市○區○○路503
    號房屋（系爭房屋），用以經營李岱淩實業有限公司，約定
    租賃期間自90年7 月1 日起至95年6 月30日止，嗣自95年7
    月1 日起續約至97年6 月30日止，租金為每月新台幣（下同
    ）100,000 元。而被告就上開租金所得，依所得稅法第88條
    、第89條規定為納稅義務人，原告不過係扣繳義務人而已，
    且依兩造約定，每月100,000 元之租金係內含應扣繳10% 稅
    款10,000元，由原告於每年6 月30日開立1 年份票據按月給
    被告收迄，再由原告於每年1 月開立上一年扣繳憑單給予被
    告，由被告於每年2 月10之前繳納應扣繳稅款且自行申報完
    成納稅手續，此一約定經由被告自91年起完成申報繳納之程
    序，雙方並無異議。惟被告應繳納之94年度、95年度之租賃
    稅，被告竟違反該每年1 月申報繳納前一年租賃稅之義務。
    而因被告違反兩造之約定，逃漏94、95年之租賃稅未予繳納
    ，致原告遭財政部臺灣省中區國稅局（下稱國稅局）以原告
    於94年度、95年度未依所得稅法第88條、第92條規定扣繳所
    得稅款，計短漏扣繳稅額各120,000 元，分別處罰鍰120,00
    0 元，合計240,000 元（尚未繳納），致原告產生240,000
    元之債務，則原告自構成契約上之損害責任，依民法第277
    條第2 項規定，應賠償給付原告所受之損害240,000 元。又
    原告給付94年月1 月1 日起至96年6 月30日止之租金時，逕
    將全部租金合計3,000,000 元給付被告，亦未按所得稅法第
    92條規定依百分之10之扣繳率扣繳稅款，則其中被告所受領
    300,000 元，既係被告應繳納之稅款，被告迄未繳納，並無
    法律上原因而受有利益，致原告受有應補繳納應扣繳稅款之
    損害，原告自得依不當得利規定請求被告返還。為此爰依民
    法第179 條規定、第227 條第2 項規定聲明：(一)被告應退還
    原告未扣繳之租賃稅額300,000 元，及自起訴狀繕本送達之
    翌日起至清償日止，按年利率百分之5 計算之利息。(二)被告
    應賠償原告240,000 元之罰款，及自起訴狀繕本送達之翌日
    起至清償日止，按年利率百分之5 計算之利息。(三)原告願供
    擔保，請准宣告假執行。
二、被告則以：伊雖於93年、94年元月，持原告交付之92年度、
    93年度之各類所得扣繳稅額繳款書，各支出120,000 元繳納
    2 年度租賃稅，但是因為原告會計寫信並打電話給伊，要伊
    繳納，後來伊發現兩造租賃契約並未約定由伊支付這筆款項
    ，伊遂不再以上開方式繳納，而係自行將94年、95年之租賃
    所得合併該年度之綜合所得申報繳稅。何況，依伊之91年度
    綜合所得稅各類所得資料清單記載，原告扣繳租賃稅120,00
    0 元，但此次稅款即非被告所繳納，可見兩造並無由原告交
    付每年租金1,200,000 元，再由伊將其中10% 繳納租賃稅之
    約定，是原告雖短漏扣繳稅額遭罰，但兩造既未約定由伊將
    扣繳稅款報繳，伊，並非不完全給付，且伊受領94年1 月至
    96年6 月之租金，亦不構成其中10% 即為不當得利。若認原
    告之主張有理，則伊以本院台中簡易庭96年度中簡字第7212
    號民事判決主文第2 項、第3 項之債權對原告主張抵銷。又
    原告尚未繳納罰鍰及補稅，其請求權尚未發生等語，資為抗
    辯。並聲明：原告之訴駁回。
三、查原告主張原告自90年7 月1 日起，即向被告承租門牌號碼
    台中市○區○○路503 號房屋，用以經營李岱淩實業有限公
    司，約定租賃期間自90年7 月1 日起至95年6 月30日止，嗣
    自95年7 月1 日起續約至97年6 月30日止，租金為每月新台
    幣（下同）100,000 元，而原告94年度給付租金1,200,000
    元，95年度給付租金1,200,000 元，96年1 月至6 月給付租
    金600,000 元之事實，已據原告提出房屋租賃契約書2 紙為
    證，且為被告所不爭，堪信為真實。另原告主張其應按給付
    租金額扣繳10% 之92年度、93年度租賃所得稅款，係由被告
    自行持原告交付之各類所得扣繳稅額繳款書繳納，又其給付
    被告94年度、95年度之租金時，並未依法扣繳稅款240,000
    元，經國稅局處罰鍰240,000 元，並據原告提出各類所得扣
    繳稅額繳款書收據影本、財政部臺灣省中區國稅局處分書各
    2 紙為證，亦為被告所不爭執，亦足認實在。
四、本件兩造所爭執者厥為：(一)原告給付被告94年1 月1 日起至
    96年6 月30日止之租金時，未行扣繳稅款，被告是否成立不
    當得利？原告得否請求被告返還其中300,000 元？(二)兩造是
    否約定每月100,000 元之租金係內含應扣繳10% 稅款10,000
    元，由原告於每年6 月30日開立1 年份票據按月給被告收迄
    ，再由原告於每年1 月開立上一年扣繳憑單給予被告，由被
    告於每年2 月10之前繳納應扣繳稅款且自行申報完成納稅手
    續？原告因未依法扣繳94年度、95年度租金所得稅款，經國
    稅局處罰鍰240,000 元，是否得依民法227 條不完全給付之
    規定，請求被告負賠償240,000 元之損害賠償責任？(三)如被
    告應給付原告上開款項，被告所為抵銷抗辯是否有理？
五、按「納稅義務人有下列各類所得者，應由扣繳義務人於給付
    時，依規定之扣繳率或扣繳辦法，扣取稅款，並依第九十二
    條規定繳納之：一、‧‧‧二、‧‧‧、事業‧‧‧所給付
    之‧‧‧租金‧‧‧。」、「前條各類所得稅款，其扣繳義
    務人及納稅義務人如下：一、‧‧‧二、‧‧‧租金‧‧‧
    其扣繳義務人為‧‧‧事業負責人‧‧‧；納稅義務人為取
    得所得者。」、「第八十八條各類所得稅款之扣繳義務人，
    應於每月十日前將上一月內所扣稅款向國庫繳清，並於每年
    一月底前將上一年內扣繳各納稅義務人之稅款數額，開具扣
    繳憑單，彙報該管稽徵機關查核；並應於二月十日前將扣繳
    憑單填發納稅義務人。但營利事業有解散、廢止、合併或轉
    讓，或機關、團體裁撤、變更時，扣繳義務人應隨時就已扣
    繳稅款數額，填發扣繳憑單，並於十日內向該管稽徵機關辦
    理申報。」分別為所得稅法第88條第1 項第2 款、第89條第
    1 項第2 款及第92條第1 項所規定。又「一、扣繳義務人未
    依第八十八條規定扣繳稅款者，除限期責令補繳應扣未扣或
    短扣之稅款及補報扣繳憑單外，並按應扣未扣或短扣之稅額
    處一倍之罰鍰。」復為同法第114 條第1 款前段所明定。又
    「納稅義務人如為中華民國境內居住之個人，或在中華民國
    境內有固定營業場所之營利事業，按左列規定扣繳‧‧‧五
    、租金按給付額扣取百分之十‧‧‧」復為各類所得扣繳率
    標準第2 條第5 款所明定。次按「扣繳義務人給付各類所得
    ，不依法扣繳稅款，如經稽徵機關查明納稅義務人確已將是
    項應扣繳稅款之所得，合併其取得年度之綜合所得申報繳稅
    者，得免再責令扣繳義務人補繳，惟仍應依法送罰。」為財
    政部65年9 月18日台財稅第36317 號函釋有案。上開函令，
    係財政部基於職權所為釋示，未逾越法律規定，自可適用。
六、經查：
  (一)原告係以李岱淩實業有限公司之資金支付房租，並將租金列
    報為該公司之費用，所承租系爭房屋亦供該公司使用，業據
    原告提出92年度、93年度各類所得扣繳稅額繳款書收據影本
    2 紙、被告之中華民國94年度綜合所得稅結算申報書影本、
    財政部臺灣省南區國稅局94年度綜合所得稅各類所得資料清
    單影本各1 份為證，而被告既申報系爭房屋之租金係李岱淩
    實業有限公司以其資金支付房租，該租金所得，即為所得稅
    法第88條第1 項第2 款之「事業所給付之租金」，原告為李
    岱淩實業有限公司之負責人，於給付被告租金時，依所得稅
    法第88條第1 項第2 款規定，有按給付額10% 扣繳稅款義務
    ，而被告為納稅義務人。
  (二)按無法律上之原因而受利益，致他人受損害者，應返還其利
    益。民法第179 條前段定有明文。原告主張其給付被告94年
    1 月至95年12月31日之租金時，並未依法扣繳稅款240,000
    元，經國稅局處罰鍰240,000 元，且96年1 月1 日至6 月30
    日之租金，亦未扣取60,000元，故被告應返還94年1 月至96
    年6 月共計30個月之租金10% ，合計300,000 元之不當得利
    云云，惟被告辯稱伊已將94年1 月至95年12月31日應扣稅款
    之所得，合併其取得年度之綜合所得稅申報繳稅一情，此有
    被告之中華民國94年度綜合所得稅結算申報書影本、財政部
    臺灣省南區國稅局94年度、95年度綜合所得稅各類所得資料
    清單各1 份附卷可佐，則被告既已將94年度、95年度應扣繳
    稅款之所得，合併其取得年度之綜合所得申報繳稅，原告即
    得免補繳該期間之稅款240,000 元，是原告主張被告因其未
    扣繳稅款受有不當得利240,000 元云云，即不足憑認為真正
    ，要難認被告已構成不當得利。又系爭房屋之承租人為原告
    ，而非李岱淩實業有限公司，被告既為出租人，則其自原告
    處取得系爭房屋之租金，即非無法律上之原因；再者，原告
    復未舉證證明其已將94年1 月1 日至96年6 月30日未扣取稅
    額補繳稅款300,000 元完畢，或對國稅局已成立補繳稅款30
    0,000 元之債務，亦難認被告已受有稅法上之利益，致原告
    受有損害，是故，原告依民法第179 條不當得利之規定，請
    求被告返還300,000 元，即無理由。
  (三)原告另主張依兩造約定，每月100,000 元之租金係內含應扣
    繳10% 稅款10,000元，由原告於每年6 月30日開立1 年份票
    據按月給被告收迄，再由原告於每年1 月開立上一年扣繳憑
    單給予被告，由被告於每年2 月10之前繳納應扣繳稅款且自
    行申報完成納稅手續，此一約定經由被告自91年起完成申報
    繳納之程序，雙方並無異議，嗣因被告違反上開約定，逃漏
    94、95年之租賃稅未予繳納，致原告遭國稅局以原告於94年
    度、95年度未依所得稅法第88條、第92條規定扣繳所得稅款
    ，計短漏扣繳稅額各120,000 元，分別處罰鍰120,000 元，
    合計240,000 元，致原告產生240,000 元之債務，則原告自
    構成契約上之損害責任云云，惟被告否認兩造間有上開約定
    ，則原告就與被告之間，存有上開約定之事實，負舉證責任
    。然查，被告出租系爭房屋所收取94年、95年之租金，係申
    報由營利事業李岱凌實業有限公司所支付，此有上開年度之
    綜合所得稅各類所得資料清單附卷可佐，則依所得稅法第88
    條第1 項第2 款、第89條第1 項第2 款規定，該稅款之納稅
    義務人為收取系爭租賃所得之被告，而扣繳義務人為支付系
    爭租賃所得之李岱凌實業有限公司負責人即原告，扣繳稅款
    之扣繳義務人即原告於給付租金時，即應依規定之扣繳率或
    扣繳辦法，扣取稅款，並依同法第92條規定繳納之。而被告
    雖曾持原告交付之各類所得扣繳稅額繳款書2 紙，繳納92年
    1 月1 日起至93年12月31日止之扣繳稅額，但原告並未證明
    ，在此之前之扣繳稅額，亦由被告繳納；而被告所收取之94
    年、95年度之租賃所得，係於該年度之綜合所得稅申報繳稅
    ，則有被告之91年度至95年度綜合所得稅各類所得資料清單
    為憑；參以系爭房屋之承租人並非李岱淩實業有限公司，是
    否兩造於90年7 月1 日訂立租賃契約之初，對於租金之約定
    ，以原告將租金列報為李岱淩實業有限公司費用為前提，而
    約定全部租金包含李岱淩實業有限公司所列報給付租金之10
    % 扣繳率之數額，亦非無疑。綜此，僅憑前揭各類所得扣繳
    稅額繳款書，尚不足以證明被告依約應將租賃期間之租賃稅
    ，均以由其繳納原告應扣繳稅款之方式為之。何況，被告固
    為94、95年租賃稅之納稅義務人，但並無扣繳稅款之公法上
    義務，原告未盡扣繳稅款之公法上義務，自不能逕以被告未
    以原告名義向稅捐稽關支付該項應扣繳稅額，而遽認被告即
    違反兩造之約定，是原告主張兩造有上開約定且被告違反上
    開約定，即難採信。是故，原告以其於94年度、95年度未依
    所得稅法第88條、第92條規定扣繳所得稅款，計短漏扣繳稅
    額各120,000 元，分別被處罰鍰120,000 元，合計24 0,000
    元，所產生240,000 元之債務，係因被告不完全給付所致為
    由，請求被告賠償240,000 元，為無理由。
七、從而，原告分別本於民法第179 條規定不當得利、民法第22
    7 條規定不完全給付之法律關係，各請求被告給付原告300,
    000 元、240,000 元，合計540,000 元，及自起訴狀繕本送
    達被告翌日起至清償日止，按年利率百分之5 計算之利息，
    為無理由，應予駁回。
八、原告之訴既經駁回，其假執行之聲請亦失所附麗，應併予駁
    回。
九、本件事證已臻明確，兩造其餘主張、陳述及所提之證據，經
    審酌均與判決結果不生影響，爰不一一詳予論述，附此敘明
    。
十、據上論結，本件原告之訴為無理由，依民事訴訟法第78條、
    第87條第1項，判決如主文。
中    華    民    國    97    年    11    月    25    日
                  民事第四庭    法  官  郭佳瑛
正本係照原本作成。
如對本判決上訴，須於判決送達後20日內向本院提出上訴狀。
中    華    民    國    97    年    11    月    25    日
                                書記官  謝明倫


司法院資訊處製作；財團法人民間司法改革基金會備份。
